【裁判字號】    98,消債更,63
【裁判日期】    980602
【裁判案由】    聲請更生程序
【裁判全文】
臺灣高雄地方法院民事裁定          98年度消債更字第63號
聲  請  人  甲○○
上列當事人因消費者債務清理事件聲請更生，本院裁定如下：
    主  文
聲請駁回。
聲請費用由聲請人負擔。
    理  由
一、聲請意旨略以：聲請人有不能清償債務情事，於民國96年1
    月間已提出債權人清冊，以書面向全體無擔保債權銀行請求
    共同協商債務清償方案，約定聲請人應自96年2 月起，分90
    期，利率6 ％，於每月10日繳納新臺幣（下同）17,821元。
    惟聲請人於97年7 月17日因胸悶入住高雄榮民總醫院，經診
    斷為充血性心衰竭，同年7 月18日經心導管手術治療後，於
    同年7 月19日出院；聲請人每月收入31,000元，扣除協商月
    付金後，僅剩13,179元，已不足支應每月個人生活基本開銷
    、房貸、母親生活費等共24,000元，聲請人雖勉為繳納16期
    協商款，嗣聲請人實已無力負荷，故自97年6 月起再難履行
    協商內容，實有不可歸責於己，致履行協商顯有重大困難之
    情事存在，且其無擔保或無優先權之債務總額未逾1,200 萬
    元，復未經法院裁定開始清算程序或宣告破產，爰聲請更生
    云云。
二、按「債務人與金融機構協商成立者，不得聲請更生或清算，
    但因不可歸責於己之事由，致履行顯有重大困難者，不在此
    限... 本條例施行前，債務人依金融主管機關協調成立之中
    華民國銀行公會會員辦理消費金融案件無擔保債務協商機制
    與金融機構成立之協商，準用前項之規定」，消費者債務清
    理條例第151 條第5 項、第6 項分別定有明文，而消費者債
    務清理條例之立法目的，依其立法理由乃認陷於經濟上困境
    之消費者若任其於惡性循環之債務窘境中自生自滅，其將衍
    生嚴重之社會問題，致難以維持安定之社會經濟秩序，故有
    予之分別情形依更生或清算之程序清理其債務之必要，藉以
    妥適調整其與各相關債權人等間之權利義務關係，以謀求消
    費者經濟生活之更生機會，從而健全社會經濟發展，惟私法
    上之債之關係，係以當事人間之信賴關係為基礎，為社會經
    濟組織之重要支柱，故當事人於以法律行為追求自己之利益
    之際，亦應顧及對方之利益，並考量債權債務在社會上之作
    用，本於誠實及信用之原則，行使其債權及履行其債務，故
    消費者如已與金融機構協商成立，或於本條例施行前已依金
    融主管機關協調成立之中華民國銀行公會會員辦理消費金融
    案件無擔保債務協商機制與金融機構成立協商，因此係經當
    事人行使程序選擇權所為之債務清理契約，債務人理應受該
    成立之協議所拘束，如無特殊情事，其原即應依此協商結果
    而為誠信履行，惟因慮及有些協商於成立之時，或僅考量債
    權數額之清償而未慮及債務人之經濟能力，或債務人於嗣後
    因經濟情況變更（如清償期間收入或收益不如預期）而致依
    約履行將使其陷於經濟上之困境甚或履行不能，故上開條例
    於此即另開「因不可歸責於己之事由，致履行顯有重大困難
    者」之履行例外以助債務人之更生，則已成立協商者不能或
    不願依約履行而依例外條款復聲請更生或清算者，自應就其
    例外情形嚴予審核，於該當後始准之為其所負義務關係之調
    整，以避免其任意毀諾、濫用債務清理程序而藉此善意之立
    法惡意圖謀減免債務，致使該程序陷於道德之危險，並因此
    使社會之信用緊縮而造成經濟之動盪。又按債務人不能清償
    債務或有不能清償之虞者，得依本條例所定更生程序，清理
    其債務；債務人對於金融機構因消費借貸、自用住宅借款、
    信用卡或現金卡契約而負債務，在聲請更生或清算前，應提
    出債權人清冊，以書面向最大債權金融機構請求協商債務清
    償方案並表明共同協商之意旨；債務人與金融機構協商成立
    者，不得聲請更生或清算，但因不可歸責於己之事由，致履
    行顯有重大困難者，不在此限；本條例施行前，債務人依金
    融主管機關協調成立之中華民國銀行公會會員辦理消費金融
    案件無擔保債務協商機制與金融機構成立之協商，準用前項
    之規定，消費者債務清理條例第3 條、第151 條第1 項、第
    5 項、第6 項分別定有明文，則聲請依該條例所定更生程序
    清理債務，自以不能清償債務或有不能清償之虞為前提，如
    無不能清償債務之情形，亦無不能清償之虞，即使前曾與債
    權金融機構請求協商債務清償方案，並協商成立，而後因故
    未能履行原協商條件，因其尚有清償債務之能力，仍不得聲
    請更生清理。
三、聲請人固以前揭情詞置辯，主張其自97年5 月起再難履行協
    商內容，實有不可歸責於己，致履行協商顯有困難之情事存
    在云云。查：
  (一)本件聲請人於債清條例施行前之96年1 月8 日業依「中華民
    國銀行公會會員辦理消費金融案件無擔保債務協商機制」而
    與最大債權金融機構台北富邦銀行股份有限公司（下稱台北
    富邦銀行）達成債務清償方案之協商，約定聲請人應自96年
    2 月起分90期，年利率6 ％，於每月10日以17,821元依各債
    權銀行債權金額比例清償各項債務至全部清償為止，而聲請
    人於協商成立後，業於97年6 月未依該協議繼續履行分期償
    還；且因先前協商未納入有擔保放款銀行土地銀行股份有限
    公司（下稱土地銀行），嗣於債清條例施行後，曾以書面向
    最大債權金融機構請求共同協商包括有實物擔保之房貸債務
    168 萬5,000 元在內之總債務金額279 萬1,950 元之債務清
    償方案，經最大債權銀行土地銀行以曾參與前置協商成立或
    銀行公會協商機制成立為由退件等情，此有台北富邦銀行通
    知函、協議書、無擔保債務還款計劃、土地銀行前置協商退
    件通知函、財團法人金融聯合徵信中心當事人查詢個人資料
    （信用報告）回覆書、民事陳報狀、繳款證明（台北富邦銀
    行ＡＴＭ轉帳匯款交易記錄）等件在卷（見本院卷第13、14
    、15、16、52至54、70、79頁）可稽。
  (二)聲請人主張其96年1 月協商成立之前之95年9 月起迄今（即
    聲請本件更生時97年10月2 日）均於駿緯企業社任業務司機
    一職，月薪31,000元（見本院卷第9 頁財產及收入狀況說明
    書及第21頁由駿緯企業社負責人余曉盈97年10月1 日開立之
    薪資證明），惟此與其提出95、96年度綜合所得稅各類所得
    資料清單（本院卷第59至60頁）所載95年無所得申報、96年
    僅有1 筆由好品國際行銷研究顧問股份有限公司申報之薪資
    所得2,500 元均不相符，足見聲請人並未完全辦理薪資所得
    申報，則聲請人於財產狀況說明書自承其自95年9 月起至97
    年10月平均每月薪資僅31,000元之所得說明，及其提出95、
    96年度綜合所得稅各類所得資料清單並非實在，並有隱匿財
    產狀況之嫌；惟在查無其他所得收入之情形下，除96年度參
    酌上開綜合所得稅各類所得資料清單所載認該年度平均每月
    所得為31,208元【31,000＋（2,500/12）≒31,208】以外，
    95年9 月以後及97年度迄今仍以聲請人所自承其現每月有持
    續固定收入31,000元為計算其每月收入之依據。
  (三)再者，聲請人聲請時（97年10月2 日）主張其聲請前兩年內
    每月必要支出包括其個人生活必要支出6,529 元（包括膳食
    費3,000 元、勞健保費659 元、大樓管理費980 元、房屋稅
    及地價稅等稅賦450 元、水電瓦斯費390 元、電信費600 元
    及交通油資費用450 元）、房貸費用12,500元及其母親部分
    生活費5,000 元等共24,029元，並提出存摺內業房貸轉帳記
    錄、電費通知及收據、水費通知及收據、瓦斯費收據、管理
    費收據、健保費繳款單收據聯、中華電信繳費通知、油資統
    一發票、地價稅繳款書、房屋稅繳款書等件為證（本院卷第
    22至26、27至31、32至36、37至38、39至40、41、42至45、
    46至47、48、49、86至87等頁），惟聲請人並未提出全部基
    本生活開銷憑證，尚難遽認其主張為真，何況消費者債務清
    理條例之立法目的，乃為期能迅速清理消費者之債務，保障
    其生存權，並兼顧債權人之利益，而達維持經濟秩序及安定
    社會之效，而非在使債務人恣意消費所造成之債務，轉嫁予
    債權人負擔。為避免債務人與債權人達成清償協議後，仍為
    鉅額消費或作奢侈性、浪費性之商品或服務消費，而濫用更
    生或清算程序以規避其應負擔之償還責任，法院於審查聲請
    人每月必要生活支出時，自應以能維持個人人格生存之必要
    費用為限。本院考量生活費用支出單據之收集本屬不易，且
    參酌聲請人居住於高雄市，依內政部於96年9 月6 日以台內
    社字第0960139439號公告之97年度高雄市低收入戶最低生活
    費，每人每月10,991元，係按照政府公布最近1 年平均每人
    消費支出（包含食品費、衣著鞋襪費、房租水電費、家居管
    理費、醫療保健費、交通通訊費、娛樂教育費及雜項支出）
    60％訂定，已涵括所有必要生活之支出，並足以維持個人人
    格生存，且聲請人已負鉅額債務而謂不能清償，其自須以較
    低之標準生活而節忖開銷用以償債始符誠信，自不得以無負
    債人員之一般生活標準以上而同為要求計算生活費，故認聲
    請人個人之每月必要生活費用（包含食、衣、住、行、強制
    性保險等）應以上開數額即10,991元為上限，而聲請人主張
    其每月基本生活費用平均約計6,529 元，尚較上開97年度高
    雄市最低生活費每月10,991元之標準為低，應屬可採。另聲
    請人雖主張每月應繳納房貸12,500元列為其每月必要支出，
    惟依其名下系爭不動產之土地暨建物登記第一類謄本所載（
    見本院卷第82至85頁），系爭不動產所設定之擔保抵押權係
    於91年1 月30日設定登記，係在96年1 月協商之前，應為聲
    請人協商時已預見，其支出應非其繳納協商款毀諾不可歸責
    之原因，而債務人於經濟困頓之際，本應選擇適當處分其資
    產以減輕債務負擔，而非堅持負擔高額之房屋貸款及房屋稅
    、地價稅等非必要性支出而仍持續累積其資產，更不應希冀
    將房屋貸款列為絕對必要支出，其餘負債則均以無力負擔為
    由聲請更生為手段圖謀債務折扣清償之利益，顯難符事理之
    平。消費者債務清理條例之所以創設更生、清算機制，並非
    使債務人任意藉由此一制度投機脫免原應負清償債務之責任
    ，而斲傷債權人依法本得獲完全清償之權利，因此，審酌債
    務人是否有不可歸責於己之情事，針對債務人所陳報之必要
    支出項目，自應就客觀面考量究竟有無支出之絕對必要性，
    亦即，倘債務人無法取得該項支出之數額，債務人是否即無
    法自營其最低限度之正常生活，而所謂最低限度之正常生活
    ，當指債務人可運用一定數額之必要費用，支撐債務人及其
    扶養家屬基本尊嚴之食、衣、住、行、育、樂等生活需求，
    內政部所核估之高雄市居民每月最低生活費，業已包含供債
    務人「住」部分之費用，已如上述，倘再將房貸計入債務人
    每月之必要費用，即有重覆核給居住費用之情事，自非妥適
    ，況人民安居並不以居住於自有住宅為必要，租屋居住亦屬
    目前社會上眾多無力購屋者之安居方式，亦未因此而減損生
    活尊嚴，顯見自用住宅並非自營基本尊嚴生活所必需，若僅
    因債務人業已購買自用住宅，無論住宅之價值高低逕予保障
    ，未考量一般社會通情，反使債務人無論是否刻意，均得因
    已先購買自用住宅之既成事實，於更生程序終結後尚保有相
    當價值之資產，並將此一成本轉嫁予無擔保債務之債權人，
    非屬事理之平，且因房租支出尚得作為所得稅之扣除額，故
    租屋居住毋寧是自認經濟負擔沉重者減輕自我負擔之方式之
    一，因此，債務人若將該房地變賣清償債務後，其雖增加租
    屋支出，但同時減少貸款支出，因此不予採認債務人房貸支
    出為生活上之必要支出。而聲請人前以每月尚須支出房貸12
    ,500 元 為由，主張有難以履行協商條件之情，尚不足採，
    是包括聲請人住的部分在內之每月必要支出仍以上開97年度
    高雄市最低生活費10,991元為標準。至聲請人另提出其為要
    保人及被保險人之南山人壽保險公司之人壽保險單為證（見
    本院卷第80至81頁），主張每年需支出商業保險保費18,533
    元，然上開聲請人所主張每年需支出人壽保險保費係屬儲蓄
    險性質，聲請人自不得一邊儲蓄自己及其親屬之資力而一邊
    拒絕清償已負債務以為更生，此部分費用支出自無必要。
  (四)又聲請人主張其每月需支出母親余賴青部分扶養費用5,000
    元乙節，固據其提出余賴青95、96年度綜合所得稅各類所得
    資料清單及財產歸屬資料清單、戶籍謄本、親屬系統表為證
    （見本院卷第73至78頁），惟按受扶養權利者，以不能維持
    生活而無謀生能力者為限，民法第1117條第1 項定有明文；
    同條第2 項規定，前項無謀生能力之限制，於直系血親尊親
    屬不適用之，即直系血親尊親屬受扶養者，仍須以不能維持
    生活者為限（最高法院87年度臺上字第1696號判決意旨參照
    ），依聲請人之母余賴青95、96年度之綜合所得稅各類所得
    資料顯示，其於95、96年固無所得申報，惟依財產歸屬資料
    清單所載，其名下有1 房1 地，課稅現值及公告地價分別為
    74,950元、695,326元，總價值達770,276元，足認其有相當
    資力，是否不能維持生活，並非無疑。縱認其母現已不能維
    持生活而有受扶養之必要，亦應與另3 名扶養義務人即聲請
    人之胞兄余自力、余自偉及胞妹余曉盈共同負擔，觀之聲請
    人現任職於其胞妹余曉盈負責經營之駿緯企業社，及依本院
    職權查詢余自力、余自偉及余曉盈3 人之95、96年度稅務電
    子閘門財產所得調件明細表（見本院卷第96至101 頁），余
    曉盈名下有不動產2 筆，財產總額100 萬6,700 元；余自偉
    名下有不動產3 筆、汽車1 部，財產總額123 萬7450元，95
    年所得35萬6,660 元，96年度所得29萬6,222 元；余自力名
    下有2 筆不動產，財產總額75萬5,500 元，95所得33,000元
    、96年所得67,916元，其均頗具資力而非無經濟能力，相較
    於聲請人現入不敷出負債累累之情形，聲請人依法本得主張
    減輕其所負扶養義務之程度，且縱以上開97年度高雄市低收
    入戶最低生活費每人每月10,991元為標準，亦不應由聲請人
    負擔其母每月大半生活扶養費，聲請人至多亦僅需與其兄妹
    等共同平均負擔其母每月之生活扶養費，依此，聲請人應負
    擔之範圍為1/4 即2,748 元，逾此範圍應認非屬必要支出，
    故聲請人所列金額屬維持其自身及家人最低基本生活條件之
    合理支出者，堪認聲請人每月必要支出合計為13,739元（10
    ,991＋2,748＝13,739）。
  (五)職是，聲請人每月應支出之必要費用應僅為其個人生活必要
    費用10,991元及其母余賴青之部分生活扶養費2,748 元等共
    13,739元。則依聲請人有資料可查之97年度月平均收入31,0
    00元，扣除無擔保債務協商款17,821元，確不足以支應上開
    聲請人每月應支出之必要費用，故聲請人主張其有毀諾不可
    歸責之原因，尚堪採信（又聲請人其因罹患充血性心衰竭經
    心導管手術治療之時期97年7 月17日至19日，係在聲請人97
    年6 月未依約繳納月付金致毀諾之後，尚非其主張毀諾不可
    歸責之原因，附此敘明。）。惟按，聲請人所有之資產既為
    其債務之總擔保，在聲請人積欠龐大債務之情形下，其全部
    資產自應以優先清償其所積欠之債務方符事理之平。查聲請
    人主張其名下尚有房地一戶（坐落高雄左營區○○段十二小
    段1119地號土地應有部分萬分之52及其上之建物建號5160號
    房屋權利範圍全部暨共同使用部分建號5251號權利範圍萬分
    之32，門牌號碼高雄市○○區○○路222號10樓之2建物，下
    稱系爭房地），並有系爭房地抵押貸款現存1,685,000 元【
    聲請人聲請時依97年5 月22日財團法人金融聯合徵信中心當
    事人查詢個人資料（信用報告）回覆書所載列此部分擔保債
    務為168 萬5,000 元，依本院職權函詢債權人土地銀行經98
    年4 月1 日函覆現本金債權額158 萬9,210 元，聲請人每月
    清償此部分貸款金額11,164元，見本院卷第106 頁】，每月
    需繳納本息約12,500元。而系爭房地依聲請人97年12月19日
    民事陳報狀（二）以信義房屋仲網3 至6 月內實際成交記錄
    推算該地段房價約在每坪12萬元左右，主張系爭房地之市場
    交易價值應有196 萬8,000 元（見本院卷第91至94頁），已
    高於其前主張之房屋課稅現值及申報地價合計136 萬1,354
    元，而較接近實際客觀價值，尚屬可採，依此，如經變賣換
    價後，依聲請人提出之財團法人金融聯合徵信中心當事人查
    詢個人資料（信用報告）回覆書所載債務總額279 萬1,950
    元為計算標準，其總債務則已減為83萬2,950 元。是以聲請
    人現得期待之上開平均月收入31,000元扣除每月必要支出13
    ,739 元 ，每月尚餘約1 萬7,261 元可供支配清償債務，以
    上開負債餘額832,950 元計算，在現之銀行公會原同意得另
    為協商並不計利息之情形下，其得清償完畢之時程約4 年餘
    ，以聲請人37歲之年齡（60年10月13日生），正值壯年，距
    離法定退休年齡尚有近30年，全部債務清償完畢非無可能，
    是聲請人客觀上並無不能清償債務之情形存在，應可認定。
四、綜上，聲請人當初縱確因需支付其個人生活費、親屬扶養費
    及房貸，致收入不足支付協商金額而毀諾不可歸責，然審酌
    聲請人目前全部收支及財產狀況，評估其在能維持符合人性
    尊嚴之最基本生活條件之前提下之每月得還款額數，顯亦無
    不能清償債務或有不能清償之虞，其聲請更生之條件自有不
    備，而應予裁定駁回。
五、依消費者債務清理條例第3 條、第8 條、第46條、第15條，
    民事訴訟法第78條，裁定如主文。
中    華    民    國    98    年    6     月    2     日
              民事庭    法  官     郭宜芳
上為正本係照原本做成。
如不服本裁定，應於裁定送達後10日內，以書狀向本院提出抗告
，並繳納抗告費新臺幣1,000 元。
中    華    民    國    98    年    6     月    2     日
                         書記官    王聖源


司法院資訊處製作；財團法人民間司法改革基金會備份。
